【裁判字號】    96,訴,2507
【裁判日期】    970515
【裁判案由】    給付傭金
【裁判全文】
臺灣板橋地方法院民事判決              96年度訴字第2507號
    原      告  甲  ○
    訴訟代理人  林東乾律師
    被      告  乙○○
    訴訟代理人  郭緯中律師
上列當事人間請求給付佣金事件，經本院於民國97年5 月1 日言
詞辯論終結，判決如下：
    主  文
被告應給付原告新臺幣貳佰萬元及自民國九十七年一月九日起至
清償日止，按年息百分之五計算之利息。
訴訟費用由被告負擔。
本判決於原告以新臺幣陸拾陸萬陸仟元供擔保後，得假執行；但
被告如以新臺幣貳佰萬元為原告供擔保，得免為假執行。
    事實及理由
一、原告主張：兩造於民國93年2 月28日因坐落臺北縣中和市○
    ○○段外南勢角小段118-2 號、117-11號及臺北縣中和市○
    ○段山腳小段85-35 、85-32 、56-8等地號土地（下稱系爭
    土地）之買賣相關事宜簽訂協議書（下稱原協議書），協議
    書第4 、5 條分別約定：「前條土地（中和市○○段山腳小
    段56-8及南勢角段外南勢角小段117-11地號土地）之查封限
    制登記塗銷後，甲方（即被告）與地主分別簽訂正式買賣契
    約。簽約同時甲方應給付乙方（即原告）新臺幣（下同）壹
    佰零陸萬元，乙方並負責基地至中興街口之暢行，包括施工
    及第三人之永久通行。」、「全部合約履行完畢（包括容積
    移轉，甲方取得建照），甲方同意給付乙方壹仟萬元…。」
    嗣因兩造對前開款項之支付發生爭議，經協商後，另於94
    年1 月17日簽訂新約（下稱新協議書），約定：「一、原協
    議書之第四條及第五條甲方應支付乙方壹仟壹佰零陸萬元整
    之佣金，扣除乙方應負擔費用後，經協商甲乙雙方同意以新
    台幣陸佰參拾萬元整結算佣金（包括前已預支予乙方之金額
    新台幣捌拾萬元整）…」、「二、付款方式：1.甲方同意配
    合乙方要求，於九四年年一月十七日付款新台幣參佰伍拾萬
    元整，合計已支付予乙方之總額為新台幣肆佰參拾萬元整。
    2.餘款新台幣貳佰萬元整，俟中興街口暢通及基地後側被佔
    部分解決後（即漳和段56-8地號），始得付款。」新協議中
    關於餘款200 萬元，係以漳和段56-8地號被佔用問題解決及
    中興街口暢通為付款條件，並無原告須「親自」或「獨立」
    完成中興街口暢通工作之約定。原告於該土地被占用問題排
    除，並協調中和市○○○段外南勢角小段118-58地號地主游
    應國同意提供其土地供永久通行，由中和市公所打通中和市
    ○○路167 巷通往中興街132 巷，使兩造所約定之「中興街
    口暢通」之付款條件成就後，多次請求被告給付原告200 萬
    元之佣金，均遭被告拒絕，為此爰依兩造94年1 月17日協議
    書第2 條第2 項之約定請求被告給付佣金等語。並聲明：(一)
    被告應給付原告200 萬元及自起訴狀繕本送達之翌日起至清
    償日止，按年息百分之5 計算之利息。(二)原告願供擔保，請
    准宣告假執行。
二、被告則以：兩造於93年2 月28日簽訂原協議書後，原告於土
    地買賣合約簽訂時，仍未能使基地至中興街口保持暢行，以
    利工程車輛進出而有所爭執。嗣兩造於94年1 月17日簽訂新
    協議書，仍係要求原告應就建築基地至中興街口進行清空之
    工作，以利工程車輛進出而得維持施工進度。兩造所簽訂2
    次協議書，均係約定以原告完成中興街口之暢通，為被告之
    付款對價，並非單純以該巷道之通行為付款之停止條件。惟
    自94年1 月17日起至該建築工程施工、銷售、社區管理委員
    會成立止，原告仍未解決基地至中興街口之清空工作。直至
    中和市公所基於政策考量而打通中和市○○路167 巷通往中
    興街132 巷，始予該社區住戶通行之便利。原告既未依約進
    行該基地至中興街口之清空工作，其訴請被告給付佣金200
    萬元，自無理由等語，資為抗辯。並聲明：(一)原告之訴駁回
    。(二)如受不利之判決，願供擔保請准宣告免為假執行。
三、兩造不爭執之事實：
  (一)原證一、二、三、四（即兩造93年2 月28日之協議書、94年
    1 月17日之協議書、土地使用同意書及中和市○○街132 巷
    現況照片5 紙）之形式及內容均為真正。
  (二)兩造所約定之中和市○○街口現況已經暢通，漳和段56-8地
    號後側被占用之問題亦已解決。
四、得心證之理由：本件之爭點厥為兩造於94年1 月17日協議書
    之付款方式2 中約定餘款200 萬元俟中興街口暢通後始得付
    款，當事人之真意究係以中興街口暢通為給付尾款之停止條
    件？或須中興街口之暢通係由原告施工完成，原告始得請求
    給付尾款？茲論述如下：
  (一)按民法所謂條件，係當事人以將來客觀上不確定事實之成就
    或不成就，決定法律行為效力之發生或消滅之一種附款，故
    使法律行為效力發生或消滅，為附條件法律行為之本質。倘
    當事人非以法律行為效力之發生，而僅以其履行繫於不確定
    之事實者，雖亦屬約款之一種，然此約款並非條件，應解釋
    為於其事實發生時，為權利行使期限之屆至（最高法院88年
    臺上字第1403判決意旨參照）。查兩造於新協議中約定尾款
    200 萬元於中興街口暢通及基地後側被佔部分解決後付款，
    核其性質，應係以中興街口暢通及基地被佔部分解決之事實
    發生時，為尾款給付期限之屆至；兩造並非以該不確定事實
    之成就或不成就，為決定協議效力發生之附款甚明，原告主
    張兩造上開約定係以中興街口之暢通，為尾款付款之停止條
    件云云，固屬無據。惟兩造既不爭執兩造新協議所約定之中
    和市○○街口現況已經暢通，漳和段56-8地號後側被占用之
    問題亦已解決之事實，則依新協議之約定，本件佣金尾款給
    付之期限即已屆至，可堪認定。
  (二)雖被告抗辯兩造所簽訂之二次協議書，均係約定原告須完成
    中興街口之暢通，為被告付款之對待給付，並非單純以該巷
    道之通行，被告即須付款云云。惟按解釋意思表示，應探求
    當事人之真意，不得拘泥於所用之辭句，民法第98條定有明
    文；解釋契約，固須探求當事人立約時之真意，不能拘泥於
    契約之文字，但契約文字業已表示當事人真意，無須別事探
    求者，即不得反捨契約文字而更為曲解（最高法院17年上字
    第1118號判例參照）。查兩造原協議書第四條約定：「前條
    土地之查封限制登記塗銷後，甲方（即被告）與地主分別簽
    訂正式買賣契約。簽約同時甲方應給付乙方（即原告）新臺
    幣壹佰零陸萬元，乙方並負責基地至中興街口之暢行，包括
    施工及第三人之永久通行。」等語，依該約定之文義解釋，
    固可認為被告所負給付106 萬元之義務，與原告應負責使基
    地至中興街口暢行之施工義務，二者間具有對待給付之關係
    ，即須原告於被告與地主正式簽約時，已完成施工使基地與
    中興街口暢通之義務，始得請求被告給付106 萬元。惟被告
    自陳兩造於93年2 月28日簽訂原協議書後，原告於土地買賣
    合約簽訂時，仍未能使基地至中興街口保持暢行，以利工程
    車輛進出而有所爭執，兩造乃於94年1 月17日簽訂新協議書
    等語（參見卷31頁、32頁被告民事答辯狀），觀諸新協議約
    定：「雙方依據九十三年二月二十八日簽定之協議書（詳附
    件）內容另立約定如後：一、原協議書之第四條及第五條甲
    方應支付乙方壹仟壹佰零陸萬元整之佣金，扣除乙方應負擔
    費用後，經協商甲乙雙方同意以新台幣陸佰參拾萬元整結算
    佣金..... 。二、付款方式：1.甲方同意配合乙方要求，於
    九四年一月十七日付款新台幣參佰伍拾萬元整..... 。2.餘
    款新台幣貳佰萬元整，俟中興街口暢通及基地後側被佔部分
    解決後（即漳和段56-8地號），始得付款。」等語，將原協
    議約定之佣金金額及付款方式均予變更，即佣金由1,106 萬
    元變更為630 萬元，付款方式則變更為於94年1 月17日付款
    350 萬元，餘款200 萬元俟中興街口暢通及基地後側被佔部
    分解決後給付。關於餘款200 萬元部分，新協議僅約定「俟
    中興街口暢通及基地後側被佔部分解決」後給付；並無如原
    協議特別言明被告應負責基地至中興街口之暢行，包括施工
    及第三人之永久通行。參諸兩造之新協議，係因原告無法依
    約履行使基地至中興街口暢行之施工義務而另行訂立，衡情
    如新協議仍欲令原告負擔施工義務，自應於新協議中明白約
    定，以杜爭議，惟新協議既僅約定餘款200 萬元「俟中興街
    口暢通及基地後側被佔部分解決」後給付；而無如原協議特
    別言明「包括施工」，自堪認新協議已變更原協議約定之付
    款方式，並無以原告須負責使中興街口暢行之施工義務，為
    被告給付佣金之對待給付。故被告所辯上情，應無可採。
五、綜上所述，兩造94年1 月17日另立之新協議，就原協議約定
    之佣金金額及付款方式均予變更，新協議就佣金之餘款200
    萬元約定俟中興街口暢通後付款，核其性質，應係以中興街
    口暢通之事實發生時，為尾款給付期限之屆至。兩造既不爭
    執新協議所約定之中興街口現況已經暢通，漳和段56-8地號
    後側被占用之問題亦已解決之事實，則依新協議之約定，本
    件佣金尾款給付之期限即已屆至。被告所辯兩造之新協議亦
    約定原告須完成中興街口暢通之施工，為被告給付佣金尾款
    之對待給付云云，並無可採。從而原告依兩造94年1 月17
    日新協議書第2 條第2 項約定，請求被告給付佣金尾款200
    萬元，及自起訴狀繕本送達翌日即97年1 月9 日起至清償日
    止，按年息百分之5計算利息，並無不合，應予准許。
六、兩造陳明願供擔保請為宣告假執行或免為假執行，經核均與
    規定相符，爰分別酌定相當之擔保金額予以宣告。
七、本件事證已臻明確，兩造其餘主張陳述及所提之證據，均毋
    庸再予審酌，附此敘明。
八、訴訟費用負擔之依據：依民事訴訟法第78條規定。
中    華    民    國    97    年    5    月    15     日
                  民事第三庭    法  官  許月珍
以上正本係照原本作成
如對本判決上訴，須於判決送達後20日內向本院提出上訴狀
中    華    民    國    97    年    5     月    15    日
                                書記官  劉昌明


司法院資訊處製作；財團法人民間司法改革基金會備份。
